【裁判字號】    95,上訴,967
【裁判日期】    951229
【裁判案由】    重傷害
【裁判全文】
臺灣高等法院刑事判決                 95年度上訴字第967號
上  訴  人  臺灣宜蘭地方法院檢察署檢察官
被      告  甲○○
指定辯護人  本院公設辯護人王永炫
上列上訴人因被告重傷害案件，不服臺灣宜蘭地方法院94年度訴
字第227 號，中華民國95年2月8日第一審判決（起訴案號：臺灣
宜蘭地方法院檢察署94年度偵字第773 號），提起上訴，本院判
決如下：
    主  文
上訴駁回。
    理  由
一、公訴意旨略以：被告甲○○於民國九十三年十一月十一日下
    午五時三十分許，在宜蘭縣五結鄉利澤工業區焚化爐工地和
    乙○○因細故起口角，竟基於使告訴人乙○○受重傷之犯意
    聯絡，夥同綽號「黑豬」、「矮仔鍾」、「欽仔」、「阿益
    」、「阿宏」等共計六、七位真實姓名年籍不詳之成年男子
    ，共同以徒手或持工地之鐵棒、粗電纜、鋼索毆打乙○○，
    致乙○○受有腹部鈍傷併內出血、脾臟撕裂傷、胸部挫傷併
    左側肋骨骨折及血胸，並致脾臟切除之於身體或健康，有重
    大不治或難治之重傷害。因認被告涉有刑法第二百七十八條
    第一項重傷害罪嫌。
二、按犯罪事實應依證據認定之，無證據不得認定犯罪事實。又
    不能證明被告犯罪者，應諭知無罪之判決，刑事訴訟法第一
    百五十四條第二項、第三百零一條第一項前段分別定有明文
    。又認定不利於被告之事實，須依積極證據，苟積極證據不
    足為不利於被告事實之認定時，即應為有利於被告之認定，
    更不必有何有利之證據（最高法院三十年上字第八一六號判
    例參照）。次按刑事訴訟法上所謂認定犯罪事實之證據，係
    指足以認定被告確有犯罪行為之積極證據而言，該項證據自
    須適合於被告犯罪事實之認定，始得採為斷罪資料。如未能
    發現相當證據，或證據不足以證明，自不能以推測或擬制之
    方法，以為裁判之基礎。又刑事訴訟上證明之資料，無論其
    為直接或間接證據，均須達於通常一般人均不致有所懷疑，
    而得確信其為真實之程度，始得據為有罪之認定，若其關於
    被告是否犯罪之證明未能達此程度，而有合理性懷疑之存在
    ，致使無法形成有罪之確信，根據「罪證有疑，利於被告」
    之證據法則，即不得遽為不利被告之認定。（最高法院二十
    九年上字第三一０五號、四十年台上字第八六號、七十六台
    上四九八六號判例參照）。
三、公訴人認被告涉犯刑法第二百七十八條第一項重傷害罪嫌，
    無非係以：(一)告訴人乙○○之指訴及證人丙○○、蔡溪水之
    證詞；(二)告訴人乙○○受有博愛醫院診斷證明書所載腹部鈍
    傷併內出血、脾臟撕裂傷、胸部挫傷併左側肋骨骨折及血胸
    ，脾臟並因而切除之傷害；(三)照片二張為其主要依據。惟訊
    據被告甲○○堅決否認有重傷害之犯行，並以伊僅係將打告
    訴人乙○○之人拉開，並未出手毆打告訴人乙○○等語置辯
    。
四、經查：
  (一)按「被告以外之人於審判外之言詞或書面陳述，除法律有規
    定者外，不得作為證據」，刑事訴訟法第一百五十九條第一
    項定有明文，此即學理上所稱「傳聞證據排除法則」。而依
    上開法律規定，傳聞證據原則上固無證據能力，但如法律別
    有規定者，即例外認有證據能力。又被告以外之人於審判外
    之陳述，雖不符同法第一百五十九條之一至第一百五十九條
    之四之規定，但經當事人於審判程序同意作為證據，法院審
    酌該言詞陳述或書面陳述作成時之情況，認為適當者，亦得
    為證據。當事人、代理人或辯護人於法院調查證據時，知有
    第一百五十九條第一項不得為證據之情形，而未於言詞辯論
    終結前聲明異議者，視為有前項之同意，此則據同法第一百
    五十九條之五規定甚明。經查，本判決後開所引用之各該被
    告以外之人於審判外之陳述，皆屬傳聞證據，惟被告及其辯
    護人以及公訴檢察官雖知上開證據資料為傳聞證據，但於本
    院準備程序及審判期日中則均表示無意見而不予爭執，且迄
    至言詞辯論終結前亦未再聲明異議，本院審酌上開證據資料
    製作時之情況，尚查無違法不當及證明力明顯過低之瑕疵，
    亦認為以之作為證據應屬適當，故揆諸前開法律規定與說明
    ，爰逕依刑事訴訟法第一百五十九條之五之規定，認前揭證
    據資料均例外有證據能力。
  (二)告訴人乙○○於九十三年十一月十一日中午，因便當工廠將
    應送至利澤工業區焚化爐工地其工作之興忠行股份有限公司
    （以下稱興忠行公司）之便當，誤送至在同工地工作之湘南
    工程股份有限公司（以下稱湘南公司）工作地點，其至該工
    寮內取回便當時，與湘南公司工人丁○○（業經原審法院以
    九十四年度訴第三四四號判處有期徒刑三年二月確定）發生
    不快，同日下午五時三十分許收工後，告訴人乙○○在後跟
    隨其工頭丙○○走至上開工地後門出口處時，丁○○之工頭
    即被告甲○○於該處等候告訴人乙○○，並搭告訴人乙○○
    肩膀相伴而走，隨後，告訴人乙○○即遭丁○○及僅知綽號
    「矮仔鍾」、「欽仔」、「阿益」、「阿宏」不詳姓名之成
    年工人共同分別徒手或持工地之鐵棒、粗電纜、鋼索毆打，
    並因而致乙○○受有腹部鈍傷併內出血、脾臟撕裂傷、胸部
    挫傷併左側肋骨骨折及血胸，脾臟並因而切除之傷害等情，
    固據證人乙○○於檢察官偵查中、原審及本院審理時證述明
    白，且為被告於偵查、原審及本院準備程序中所不爭執，復
    核與證人丁○○於警訊及本院審理時證述大致情節相符，且
    有博愛醫院診斷證明書一紙及現場照片二張在卷可佐。然被
    告迭於檢察官偵查中、原審及本院準備程序辯稱：其於上開
    工地出口處等候告訴人乙○○，並搭告訴人乙○○肩膀相伴
    而行之目的，係要調解其工人丁○○與告訴人乙○○因誤拿
    便當細故所引起之不快，並未與丁○○等工人共同動手毆打
    告訴人乙○○等語，核與告訴人乙○○於原審審理時證稱：
    「甲○○有攬著我的肩膀出去，至於他有無動手打我，我沒
    有看到。」、「（問：甲○○攬你出去的態度如何？）我感
    覺是要跟我講話，之前我們工作時就有認識。」、「因為中
    午我是跟丁○○為了便當的事吵架，不是跟甲○○，甲○○
    攬我的肩膀出去，我認為他是單純要跟我講話而已。」等語
    相符（原審卷第七十九、八十一頁），而告訴人乙○○於檢
    察官偵查中亦證稱：「當天下午五點我下班時甲○○手搭我
    肩膀上帶我去焚化爐工地後門口，我是跟著去，我想了解什
    麼事，他沒有強制我，並不知被告甲○○有無動手」等語在
    卷（九十四年偵字第七七三號卷第二十六頁）。另告訴人乙○○於本院審理時以證人身分證稱：「甲○○搭我肩膀的時
    候，並沒有說要做什麼，而且他們在打我的時候，他在旁邊
    沒有勸架，也沒有出聲，我被打的時候，甲○○的手就放開
    了。」、「（檢察官問甲○○搭你肩，什麼話都沒說？）他
    搭著我的肩說：『來，我跟你講一下』，我就被打了」、「
    （檢察官問他們（指丁○○等人）是用走的，還是跑的？）
    他們在旁邊，我走到門邊就被打。」、「（辯護人問甲○○
    當時是否有受傷？）沒有。他們第一個人打我腿，甲○○就
    放開了，我就倒下。」等語（本院卷第一０九、一一０頁）
    ，是告訴人僅走到門口，即為原在門口右側之案外人丁○○
    等人所毆打，而告訴人亦自承下班均會從該門離開搭車，且
    不知案外人丁○○等從何方向，衡情該路徑為告訴人平日所
    習慣之出入口，當無刻意快步離開之理，案外人丁○○原即
    在門口右側，在告訴人無防備之情形下，欲攻擊告訴人可謂
    輕而易舉，何需被告另外以搭肩之方式，製造攻擊告訴人之
    機會。再者，苟被告有意製造另案被告丁○○等人毆打告訴
    人乙○○之機會，大可於告訴人乙○○受攻擊時繼續攬住告
    訴人之肩膀，可以在告訴人受攻擊後立即放開告訴人，反讓
    告訴人有反抗或逃逸之機，豈違乎情理。再審之，本件事端
    之起因乃緣於告訴人與案外人丁○○之衝突，本與被告無涉
    ，且告訴人於本院審理時證稱：「（受命法官問中午你是跟
    丁○○發生衝突，甲○○是否有在現場？）甲○○沒有出現
    ，也沒有說叫我們不要再吵了。下班才看到他的人，我沒有
    跟他吵架，他是丁○○他們的工頭。」（本院卷第一一一頁
    ），是被告未與告訴人發生爭執，僅因旗下工人與告訴人發
    生衝突，而僅憑被告有搭肩之客觀行為，未有進一步顯現其
    主觀犯意之外觀下，實難推論被告有與案外人丁○○等人共
    同傷害告訴人之動機及犯意連絡，且案外人丁○○於本院審
    理亦未證述被告與其有事後共謀傷害告訴人或動手毆打告訴
    人之事，自難僅因被告與告訴人攬肩同行，告訴人事後突為
    證人丁○○與綽號「矮仔鍾」等人所毆打，遽認被告與證人
    丁○○等人有重傷害或傷害之犯意連絡。至證人丙○○雖於
    偵查中證稱「我們進出場是從後門口進出，我見到甲○○及
    六、七人在打乙○○，甲○○用拳頭打，其他人有拿鐵棒、
    粗電纜線打柯全身上下，但沒有打他頭，只是要警告他的意
    思。」等語（九十四年偵字第七七三號卷第二十六頁），惟
    與其於原審審理時證稱：「我沒有看到甲○○有用拳頭打乙○○，但是是有很多人一起打。」、「我沒有說甲○○有用
    拳頭打乙○○，我只是說有人用拳頭，有些人就地拿鐵管及
    纜線打人而已。」、「我是有跟檢察官講說甲○○動手打乙○○沒錯，不過是乙○○告訴我的，其實我並沒有看到。」
    等語（原審卷第一０九、一一一、一一三頁），復於本院審
    理時對被告是否出手毆打告訴人一事，結證後均以不復記憶
    、沒印象等糢糊之語為之，是證人丙○○就被告甲○○是否
    動手毆打告訴人乙○○乙節，證詞前後不一，已難遽採，且
    其所以於檢察官偵查中證稱被告甲○○有以拳頭毆打告訴人
    乙○○等語，係自告訴人乙○○傳聞而來，非其親眼目睹，
    自不得採為被告甲○○不利之證據，亦屬明確。至當時在上
    開工地擔任警衛之證人蔡溪水於檢察官偵查中證稱當時僅看
    到一群人在打架，並未看到被告甲○○有動手毆打告訴人乙○○等語在卷（九十四年偵字第七七三號第二十七頁），自
    亦不得以證人蔡溪水之證詞為被告甲○○不利之證據，亦屬
    灼然。又丁○○所以隨手取撿拾地上之鐵管打告訴人乙○○
    ，係因其與被告甲○○收工離開工地時，碰巧看到告訴人乙○○走出工地，被告甲○○才走近告訴人乙○○，要調解告
    訴人乙○○與丁○○同日中午誤拿便當細故爭執，嗣因丁○○認為告訴人乙○○出言不遜，才拿鐵管打告訴人乙○○，
    其他在工地一起工作之「矮仔鍾」、「欽仔」、「阿益」、
    「阿宏」見狀亦一擁而上共同毆打告訴人乙○○，其並未見
    到被告甲○○動手等語（原審卷第八十二、一一七頁），再
    參以在場之證人林志強、黃志忠均證稱，被告甲○○當時在
    勸架，並拉開他們等語（原審卷第八十二、八十六頁），被
    告甲○○辯稱其當時係要調解其工人丁○○與告訴人乙○○
    之爭執，並未動手毆打，亦未與丁○○有犯意聯絡及行為分
    擔等語，應堪採信。此外，復查無其他積極證據足資證明被
    告甲○○有公訴人所指之犯行，依前開說明，不能證明被告
    犯罪，原審因之為被告無罪之諭知，核無不合。
五、檢察官上訴意旨雖以：(一)告訴人平素與被告甲○○雖無深入
    交往互動，然即因曾與其認識，始對被告攬搭之動作，未作
    反抗或防衛，且初觀被告甲○○攬搭告訴人之舉措，雖似欲
    與告訴人相談，然在其尚未開口敘事之際，告訴人已突遭渠
    等群體圍毆重擊，亦正因受制於被告甲○○之攬搭而無法及
    時脫身致遭受如此之重創。本件就事發前之攬搭動作與告訴
    人受圍毆攻擊時之一貫性觀之，被告甲○○攬搭告訴人之動
    作與丁○○等人共同攻擊告訴人之犯行確有相當因果關係。
    (二)告訴人遭圍毆之際，如被告甲○○果真未與丁○○等人夥
    同行兇，甲○○理應立即制止或喝住丁○○等人之不法侵害
    行為，以避免造成不幸結果發生，蓋丁○○等人為其僱屬，
    甲○○之喝制對丁○○等人應能適時產生停止攻擊之效果，
    而避免本件告訴人受有重傷害之結果發生，詎被告甲○○竟
    未予制止，放任丁○○等人非法施暴，並致告訴人受有重傷
    害，自無以輕卸其責。(三)證人丙○○於偵查中證稱「我見到
    甲○○及六、七人在打乙○○，甲○○用拳頭打」等語，然
    於地方法院審理時竟證稱「我沒有看到甲○○有用拳頭打乙○○，但是是有很多人一起打」、「我是跟檢察官講說甲○○打乙○○沒錯，不過是乙○○告訴我的」等語，證人丙○○偵查中與審理中陳述有前後證述不一之情形，然證人事後
    翻異其詞，何者可採，應細繹以明其實，否則率然不採距事
    件發生較近之警詢、偵訊中所陳，而採距事件相隔一、二年
    之審理中證詞，恐失真實。(四)告訴人係在被告甲○○攬搭下
    ，始遭圍毆重創，乃不爭之事實，被告甲○○如未夥同丁○○等人設計圍毆告訴人，何以平時不曾與告訴人接觸往來之
    被告甲○○，卻突然在告訴人與其僱屬發生誤解嫌隙當天來
    攬搭告訴人？並即遭圍毆？而被告甲○○事後不顧告訴人是
    否受有傷害，卻與丁○○等人揚長而去？顯與被告甲○○所
    辯其僅係為調解告訴人與丁○○間之爭執云云，實不相符。
    (五)且原審未辨明本件事實已經告訴人指訴明白，且證人丙○○於審理中一再翻異其證詞，其審理中所證顯不可信，原審
    竟無視於此，率認證人丙○○於偵查之證述不可採，有違經
    驗法則，以及綜卷內事證，實以足認本件應係被告甲○○與
    持鐵管、粗電纜線等器械之丁○○、矮仔鍾等四、五人早於
    門口等候告訴人乙○○，嗣乙○○果然出現，被告甲○○即
    佯作調解狀，過去攬搭乙○○，使乙○○放鬆警戒，並兼使
    乙○○不易逃脫，嗣丁○○等人則一擁而上，持鐵管、粗電
    纜線等器物圍毆乙○○，以為教訓、報復，並因而致乙○○
    受有重傷害，原審判決認定有違經驗法則，為此依告訴人之
    請求提起本件上訴，求為撤銷原判決，另為適法之判決云云
    。然查：被告搭攬告訴人之肩部，並未施加任何強制力，以
    防止告訴人逃逸或妨害其為抵抗之行為，且被告於告訴人遭
    受攻擊時立即鬆手，已如前述，告訴人是否受制於被告之搭
    攬行為而喪失抵抗案外人丁○○等人攻擊之能力，自有可疑
    。另被告於告訴人遭受攻擊時是否有為勸阻、制止案外人丁○○等人之傷害行為，被告供述與證人丁○○於本院審理時
    所言，固有不同，然單純消極未及時為勸阻行為，即遽以推
    論被告與案外人丁○○等人有共同傷害或重傷害之犯意連絡
    ，亦乏明證。此外，證人丙○○於偵查、原審及本院審理中
    就被告是否傷害毆打告訴人之事，前後供述不一，其證言之
    可信度，自有疑異。況且，告訴人亦無法確切指出被告就否
    出手毆打伊，是被告是否與案外人丁○○有共同傷害或重傷
    害被告之事實，確有未明之處，是揆諸前開說明，本件罪證
    有疑，則利益自應歸於被告，是原審以被告犯罪不能證明，
    因而諭知無罪之判決，於法並無違誤，公訴人上訴意旨仍執
    陳詞指摘原判決不當，難認有理由，應予駁回。
六、被告經合法傳喚（已於九十五年十一月二十九日上午十時五
    十分，合法送達本院審理通知書，有送達證書一紙在卷可稽
    ），其無正當理由未到庭，本件爰不待其陳述，逕行判決之
    。
據上論斷，應依刑事訴訟法第三百六十八條、第三百七十一條，
判決如主文。
本案經檢察官游明仁到庭執行職務。
中    華    民    國    95    年    12    月    29    日
                  刑事第十五庭審判長法  官  楊貴雄
                                    法  官  王梅英
                                    法  官  李釱任
以上正本證明與原本無異。
如不服本判決，應於收受送達後十日內向本院提出上訴書狀，其
未敘述上訴之理由者並得於提起上訴後十日內向本院補提理由書
（均須按他造當事人之人數附繕本）。
                                    書記官  洪秋帆
中    華    民    國    95    年    12    月    29    日


司法院資訊處製作；財團法人民間司法改革基金會備份。
